最高法院刑事判決　　　　　　　　　　　　　　　九十一年度台上字第四八七三號
　　上　訴　人　昱彙貿易股份有限公司
　　代　表　人　林鶴爵
　　代　理　人　巫維仁律師
　　　　　　　　余健生律師
　　被　　　告　甲○○
　　　　　　　　乙○○
右上訴人因自訴被告等業務侵占案件，不服台灣高等法院台中分院中華民國九十年十
二月十三日第二審更審判決（八十九年度重上更(一)字第一二七號，自訴案號：台灣台
中地方法院八十四年度自字第八五九號），提起上訴，本院判決如左：
    主  文
原判決撤銷，發回台灣高等法院台中分院。
    理  由
本件原判決維持第一審諭知被告甲○○、乙○○無罪之判決，駁回上訴人即自訴人昱
彙貿易股份有限公司（下稱昱彙公司）在第二審之上訴，固非無見。
惟查：(一)上訴人指訴被告甲○○於民國八十一年十二月初代表上訴人賣予信奕工業有
限公司（下稱信奕公司）一台空壓機及零件（機型為ＯＳＰ２２ＵＡ），言明價金新
台幣（下同）三十六萬元，甲○○並對信奕公司負責人謝發慶聲稱：不開發票可以便
宜優待云云，甲○○於先用電話與徐建民（上訴人公司台北總公司倉管）聯繫，確定
庫存有該機種後，於八十一年十二月七日徐建民將該空壓機託由裕大貨運ＡＩ七九八
號卡車運交信奕公司，徐建民並在估價單（實即託運單）上依照甲○○之囑咐，寫上
：「到豐原交流道，打電話到０四｜0000000找鄭先生或廠長，問進去的路及
安排堆高機」等文句。被告乙○○於同日在調撥單第三聯，簽名表示當日已點收空壓
機交予買主，惟甲○○於向謝發慶收取貨款三十六萬元現金，但並未開立發票，嗣後
一直未補開立發票給買主，貨款亦始終未繳回上訴人，是此筆三十六萬元之貨款，顯
然已遭被告等私自侵占朋分等語，並提出估價單、調撥單、繳款通知單影本為證。經
查被告等對於有調撥出售上開機台予信奕公司之事實，供認不諱，而證人謝發慶於原
審調查時亦證稱：「（問：貴公司八十一年十二月有無向甲○○購買ＯＳＰ２２ＵＡ
機台，甲○○並說不開發票可較便宜？）那麼久了，我忘了，依公司立場，是一定要
發票，我購入該機台含週邊設備共三十六萬元，我在貨到一週內付現金，但當時我公
司在籌備中，我要等公司成立，補開發票給我，後來他公司電話無人接聽，發票也未
補給我」等語（見原審上訴卷(一)第一一二頁背面），且卷附之繳款通知單亦無被告等
繳回該筆貨款之記載（見原審上訴卷(一)第一四六至一五五頁、第一六六至一七五頁）
。如果無訛，被告等既有向上訴人調撥上開機台賣予奕信公司，並收取貨款，但並無
將貨款繳回上訴人公司之事證，是該貨款究竟已繳回上訴人公司？或為被告等侵占入
己，自應詳予究明，乃原判決未詳細調查，遽認被告等此部分侵占犯行不能證明，即
有調查之職責未盡及判決理由不備之違法。(二)上訴人另指鍵發塑膠工業股份有限公司
（下稱鍵發公司）之負責人林仲衝曾四次分別向上訴人之台中聯絡處業務人員洽購四
台空壓機，而此四次之價款，均有繳回上訴人，但鍵發公司在七十七年十二月二十日
並未再向上訴人購買新機台，然由乙○○簽名之八七０三一二號調撥單，其中竟有乙
○○親筆所寫「鍵發」二字以表示該調撥單上所載ＯＳＰ３７ＵＡＩ機台（含零件）
在七十七年十二月二十日賣予鍵發公司，而被告等並未繳交該筆貨款予上訴人，亦未
開立發票，則該台機器顯然是被告等所侵占云云，並提出調撥單影本五紙、發票影本
四紙及繳款通知單四紙等為證。經查乙○○對於上開八七０三一二號調撥單第二聯上
有其簽名之事實，供認不諱，且證人林仲衝於原審調查時證述，伊公司曾先後四次向
上訴人之台中聯絡處購買空壓機共四台，四次購買之時間分別為：七十五年十一月、
七十六年五月、七十七年九月、七十九年三月，且均以支票付清貨款，除此四台外，
並未再向上訴人購買第五台空壓機或借用情事等語。如果屬實，被告等既有向上訴人
調撥上開機台，則上開機台究竟有無出售？如果出售，貨款係繳回公司？或為被告等
侵占據為己有，亦應詳細究明，乃原判決未詳細調查，遽認此部分侵占犯行不能證明
，亦有調查之職責未盡及判決理由不備之違誤。(三)卷查證人即上訴人公司會計陳璜鈞
於原審證以：「（問：如何發現機器外借給客戶後，卻沒有交回公司？）是從七十八
年開始就發現了，我與甲○○聯絡，他說他家空間很大，可以放很多的機器，而且為
節省運費，就說先放在他那裡，我有向董事長報告，因為他是昱彙公司的台中聯絡處
業務處長，但我不記得是那些機器了。是他主動與我聯絡的，當時董事長就說要與甲
○○聯絡了，但後來有無這樣做，我就不知道了。後來公司機台外借後即送回台中之
營業處了，這都是台中自己在管制的」（見原審上訴卷(二)第五十一頁），上訴人代表
人林鶴爵亦稱：「人家借東西，我問會計有無送回來，會計告訴我是甲○○說麻煩，
把機台放在台中賣，伊也同意」等語（見原審更(一)卷(三)第一五九頁），而乙○○於原
審亦供稱：「有我簽名者（指調撥單），即表示該機台確有收到」（見原審上訴卷(二)
第十三頁背面），參之證人即台灣菱慶股份有限公司（下稱台灣菱慶公司）施寬和、
大山電機電纜股份有限公司（下稱大山公司）蘇玉姿、台灣佳能股份有限公司林芳英
、禹泰工業股份有限公司（下稱禹泰公司）賴呈釣、裕豐國際工業股份有限公司（下
稱裕豐公司）負責人張耀察分別證述：「我們公司（台灣菱慶公司）的前手是台灣慶
喜慶股份公司，一直到八十四年才由日本的三菱公司接手。第一部是七十六年七月三
十一日，直接向昱彙公司中部聯絡處購買，第二部是在七十八年七月十二日以信用狀
，透過昱彙公司中部聯絡處向日本日立公司直接進口，跟昱彙沒有關係，昱彙公司只
是賺取一些傭金而已，七十九年四月十七日購買第三部才採用信用狀向日本公司購買
，先向昱彙公司中部聯絡處調撥使用，等正式機台進口，才歸還昱彙公司中部聯絡處
，我們的業務，都是向中部聯絡處接洽處理，和台北總公司沒有認識。第四部是七十
九年六月二十日購買，買賣方式是和第三部一樣，第五部直接由日本進口，沒有透過
昱彙公司。我們只能提供的訂單。我們可以確定第三台、第四台都是機台進口後，就
直接還給昱彙公司中部聯絡處，至於他們的內部處理方式，我們不清楚」（見原審更
(一)卷(三)第一０五、一０六頁）、「（大山公司）曾經在七十八、七十九年間，向昱彙
公司購買空壓機，都是向中部聯絡處接洽，機台進口報關後，我們是直接運給台中聯
絡處，但時間已久，我們沒有資料可查，至於是否跟被告甲○○、乙○○接洽購買，
因時間已久，沒有印象了」（見原審更(一)卷(三)第三十六、三十七頁）、「七十九年二
月二十七日我（林芳英）曾和課長去向昱彙公司台中聯絡處甲○○和吳紫鋒接洽；也
有借用機台；但不知道是否這一台機器，若有借機器都有還，由昱彙台中公司派員載
回，我們都只和台中聯絡處接洽，至於何人來載機器我忘了，我們買機器是用Ｌ＼Ｃ
直接付給日本，故沒有發票（見原審上訴卷(二)第六十四頁背面）、「禹泰公司是在七
十九年五月二日簽約，五月十日昱彙公司的業務代表甲○○將庫存先借給我們使用，
簽約是甲○○來與我們簽約的，東西也是他調撥給我們，我們於五月十五日開信用狀
向日本購買空壓機。大概七月份左右，空壓機到台灣後，我們就交給台中聯絡處的甲
○○，因為我們是向甲○○借的，所以我們有義務還給他們，是還給台中聯絡處，至
於機台後來是否送回總公司或到了哪裡，要問甲○○」（見原審更(一)卷(二)第七十九、
八十頁）、「裕豐公司是在七十七年買的，昱彙公司台中聯絡處先借我用，等機台進
口後，我們就結關蓋章，昱彙公司台中聯絡處的人就去領機台，後來台中聯絡處把機
器送到哪裡我不清楚。但是我們借用及歸還都是跟台中聯絡處接洽，時間已久，我不
記得了。我是負責人，會計都離開了，我只記得是這樣」等語（見原審更(一)卷(二)第八
十三、八十四頁）。如果屬實，則由客戶以開信用狀之方式向日本日立公司訂購機台
，而由上訴人先將同型機台借給客戶使用，於機台運抵台灣後，確有由被告等向客戶
領收客戶所返還機台之情事。乃原判決未詳酌慎斷，遽採信甲○○所辯：昱彙公司台
中聯絡處向總公司先行為調撥之機台，於客戶自行進口之機台自日本運抵基隆海關後
，係由客戶去領，然後直接送往上訴人位於南港之倉庫，台中聯絡處並無倉庫，不經
手該機台云云，資為諭知被告此部分侵占犯行不能證明之依據，顯與卷內資料不符，
並有調查之職責未盡及判決理由不備之違法。究竟被告等有無將客戶返還之機台，歸
還上訴人總公司倉庫？或係由被告等侵占據為己有，亦有詳予究明之必要。上訴意旨
執以指摘，為有理由，應認原判決仍有撤銷發回之原因。又本件雖係刑事訴訟法第三
百七十六條第三款所列之案件，惟於修正刑事訴訟法施行前，原得上訴於第三審法院
，且已繫屬於法院，依刑事訴訟法施行法第五條第一項規定，仍應依施行前之法定程
序終結之，附此敘明。
據上論結，應依刑事訴訟法第三百九十七條、第四百零一條，判決如主文。
中      華      民      國    九十一    年      九      月      四      日
                              最高法院刑事第十庭
                                  審判長法官  林  增  福
                                        法官  邵  燕  玲
                                        法官  吳  昆  仁
                                        法官  陳  世  雄
                                        法官  惠  光  霞
      右正本證明與原本無異
                                              書  記  官
中      華      民      國    九十一    年      九      月      十      日
